臺灣板橋地方法院民事判決　九十一年度簡上字第二○五號
　　上　　訴　　人　乙○○
　　被上訴人　　　　鍋神日式涮涮鍋有限公司
　　法定代理人　甲○○
右當事人間請求給付違約金等事件，上訴人對於中華民國九十一年四月二十二日本院
板橋簡易庭九十一年度板簡字第一○三號第一審判決提起上訴，被上訴人並為附帶上
訴，本院判決如左：
    主      文
上訴駁回。
原判決關於駁回附帶上訴人後開第三項之訴部分，及該部分假執行之宣告，暨命被上
訴人負擔訴訟費用之裁判均廢棄。
附帶被上訴人應再給付附帶上訴人新臺幣伍萬元，及自民國九十一年四月三日起至清
償日止按週年利率百分之五計算之利息。
其餘附帶上訴駁回。
第一審訴訟費用關於命被上訴人負擔部分，及第二審訴訟費用關於附帶上訴部分，由
上訴人負擔二分之一，其餘由被上訴人負擔。第二審訴訟費用關於上訴部分，由上訴
人負擔。
    事      實
甲、上訴人（即附帶被上訴人）方面：
    上訴人未於言詞辯論期日到場，據其向本院所提出之書狀聲明與陳述如後：
一、聲明：
    (一)原判決不利於上訴人部分廢棄。
    (二)右廢棄部分，被上訴人在第一審之訴駁回。
二、陳述：除與原判決記載相同者，茲引用之外，補稱：
    (一)按上訴人固然於民國八十九年十月三日與被上訴人簽訂加盟契約，期間為二年
      ，惟依該加盟契約書第九條約定：轉讓權利：甲方（即上訴人）於本契約有效
      期間內欲讓渡加盟店予第三人者，除需事先報經乙方（即被上訴人）同意外，
      承受人並應依本契約原訂條件與乙方另訂新約，新約期限以本契約有效期限為
      準等語，可見上訴人並無違反上開約定之情事，茲分陳理由如次：
      一證人陳成（即承受人）於原審言詞辯論時已證稱：我與被告（即上訴人）至
        原告（即被上訴人）中和總管理處，因被告（即上訴人）說她合約書遺失，
        所以當時只寫承讓書，原告（即被上訴人）要被告（即上訴人）提出原合約
        書始能辦理轉讓手續，嗣後我再找被告（即上訴人），被告說她已與公司談
        好，要我自己去辦，但因公司堅持要被告親自去辦手續，所以我與原告一直
        未能另訂新約（參原審九十一年四月八日言詞辯論筆錄），證人朱之湉為被
        上訴人之承辦職員亦自承：「承讓書是我為被告與陳成所擬」有案，足明上
        訴人確實已有依約於事先將轉讓之事報經被上訴人同意，就此部分，上訴人
        並無違約之情事，彰彰甚明。
      二至於被上訴人及原審所認上訴人並未配合承讓人與被上訴人另訂新約乙事，
        亦有違疏之處，蓋：
        1.依前開加盟契約第九條後段約定僅為「承受人並應依本契約原條件與乙方
          另訂新約」，則既已經被上訴人同意，並訂妥「承讓書」，由承受人陳成
          承受上訴人所有契約上之權利義務，當與承受人依契約原條件與被上訴人
          訂約無異，已難謂上訴人有違約之情事。
        2.其次兩造契約僅約定「承受人」並應依本契約原訂條件與被上訴人另訂新
          約而已，足見只須承受人陳成單獨與被上訴人另訂新約即可，自無強拉上
          訴人與約之必要
        3.而被告公司職員朱之湉諉稱「依公司規定，被告（即上訴人）必須登報作
          廢，表示拋棄，公司始可與陳成另訂新約，被告卻遲未依規定辦理」云云
          ，純屬虛言，已不可信。矧縱有所謂公司規定，既未見諸於兩造間之加盟
          契約書條款，自無拘束上訴人之餘地。
        4.遑論，證人朱之湉為被上訴人公司之現任職員，與被上訴人關係至為密切
          ，所言自有偏頗虛偽之處，其不利被上訴人之證言，亦不可輕信。
    (二)再則證人朱之湉亦長年滯留在大陸地區，要與其會面本屬不易，故由承受人直
      接與朱君接洽，避免再由上訴人從中傳話引介之延宕周折，本為權衡之良策，
      詎料朱君竟諉稱堅持要上訴人會同辦理手續（實在不明白要辦理何種手續？）
      以致於承受人陳成一直未能另訂新約。此項情事，既非上訴人所知，或有任何
      歸責之處，故上訴人自無違約可言，至為灼然。
    (三)而朱之湉既然長期滯留大陸地區，則其為脫免延宕訂約之責任，於偶然短期回
      台，又必須旋即趕赴大陸地區時，對上訴人信口開河稱其因暫時將加盟訂約所
      需印章置於大陸地區，俾使上訴人信賴其無法立即訂約之藉詞，亦信而有徵，
      當不能一概否定其可能性。
    (四)矧被上訴人「解約」乙事，亦於法未合，蓋：
      一被上訴人諉稱以起訴狀為解除契約之意思表示，亦嫌違誤率斷。
      二其次契約書第十四條第一款約定，縱使被上訴人有違反本契約約定各款情事
        ，必須經被上訴人限期改正而未為改正者，被上訴人才得主張逕行解除本件
        契約，而第十五條約定只不過係「違約罰則」之補充規定而已，自無僭越前
        條約定而不顧之理，否則，被上訴人可以不管第十四條之規定，逕行依第十
        五條約定解除契約，而上訴人卻仍然受到第十四條規定之拘束，非但使第十
        四條約定形同具文，亦有失公平。
      三抑有進者，兩造間係屬「繼續性之契約」，衡情只有「終止契約」之可能，
        本無主張「解除契約」使兩造契約溯及失效之理，可見被上訴人解約之主張
        ，實有違誤。
    (五)末「惟查當事人約定之違約金過高者，法院得依民法第二百五十二條職權減至
      相當之數額。本件爭房屋買賣總價款僅四十四萬元，而上訴人已付定金十萬元
      ，幾達總價款之四分之一，約定以此數額作為債務不履行之違約金，按諸一般
      客觀事實，社會經濟狀況及被上訴人所受損害情形，是否過高？原審毫無加以
      審酌，遽認被上訴人得將上開定金（違約金）悉數沒收，上訴人同時履行之抗
      辯，全無可採，而為其不利之判決，亦嫌速斷」（最高法院七十五年台上字第
      一九五四號判決參照），則本件衡諸：
      一就一般客觀事實而言，從被上訴人主張之事實可知系爭事由迄本件訴求止，
        社會經濟狀況並未改變，本件就被上訴人而論亦無任何損害可言。
      二被上訴人無端主張二十萬元之違約金，顯有暴利，有失公平。
      三衡諸兩造間之損益，以及上訴人支出之加盟金十萬元，及數百萬元投資恐付
        諸流水，有去無回之慘況，縱被上訴人訴求可採，其請求准許其違約金半數
        即十萬元之訴求，自失衡平，故請酌減違約金數額至一萬元。
三、證據：援用第一審所提證據。
乙、被上訴人（即附帶上訴人）方面：
一、聲明：
　　(一)上訴駁回。
    (二)原判決關於駁回附帶被上訴人應給付附帶上訴人新台幣（下同）十萬元及其法
      定利息部分與該部分假執行之聲請，暨命負擔該部分訴訟費用之裁判均廢棄。
    (三)附帶被上訴人應再給付附帶上訴人十萬元，及自九十年九月三十日起至清償日
      止按週年利率百分之五計算之利息。
    (四)第三項請准附帶上訴人供擔保宣告假執行。
二、陳述：除與原判決記載相同者，茲引用之外，補稱：
    (一)答辯部分：
      一緣上訴人於八十九年十二月二十日加盟原告所經營「鍋神日式涮涮鍋」連鎖
        加盟店，兩造並簽有加盟契約書可稽。
      二按前揭契約第九條約定：「甲方（即上訴人）於本契約有效期間內欲讓渡加
        盟店予第三人者，除需事先報經乙方（即被上訴人）同意外，承受人並應依
        本契約原訂條件與乙方另訂新約，新約期限以本契約有效期限為準。」
      三次按該契約第十五條第一項約定：「甲方（即上訴人）如有違反約定情事者
        ，乙方（即被上訴人）除逕行解除契約，並得請求甲方賠償總額預定性違約
        金貳拾萬元整。」經查上訴人未經被上訴人同意下竟於九十年五月一日擅自
        將渠加盟店（設址於新竹市○○路九號）以一百二十萬元讓與陳成先生，受
        讓人陳成先生亦未再與被上訴人訂立任何契約。是上訴人違約之事證，至為
        灼然。職是，上訴人依法解除契約，並按前揭第十五條第一項之約定，向上
        訴人請求二十萬元之違約金，於法自屬有據。
      四當事人主張有利於已之事實者，就其事實有舉證之責任，民事訴訟法第二百
        七十七條定有明文。本件上訴人未經被上訴人同意，於九十年五月一日擅自
        將渠加盟店（設址於新竹市○○路九號）讓與陳成先生，受讓人陳成先生又
        未再與被上訴人訂立任何契約等事實，已有讓渡契約及陳成之證詞可證，是
        上訴人違約之事證明確。是倘上訴人主張被上訴人對於其讓渡加盟店予第三
        人有何同意之情事，依舉證責任分配法則，自應負舉證責任，然上訴人就被
        上訴人有何同意之情事，並未能舉證以實其說，空口狡辯，洵不足採。
      五查上訴人之上訴理由狀，以證人陳成原審之證詞：「我與被告（即上訴人）
        至原告（即被上訴人）中和總管理處，因被告（即上訴人）說她合約書遺失
        ，所以當時只寫承讓書，原告（即被上訴人）要被告（即上訴人）提出原合
        約書始能辦理轉讓手續，嗣後我再找被告，被告說她已與公司談好，要我自
        己去辦，但因公司堅持要被告親自去辦手續，所以我與原告一直未能另訂新
        約」；及證人朱之湉之證詞：「承讓書是我為被告及陳成所擬」，而稱「上
        訴人確實已有依約於事先將轉讓之事報經被上訴人同意」，觀證人朱之湉與
        陳成之證詞，僅能表示上訴人有於事先將轉讓之事讓被上訴人知悉，並未能
        證明被上訴人就上訴人權利轉讓有同意之情事，細繹該等證詞自明。是上訴
        人所辯，自無可採。退萬步言，縱然上訴人將轉讓之事報經被上訴人知悉，
        將「知悉」解讀為「同意」，然按該契約第九條之約定：「甲方（即上訴人
        ）於本契約有效期間內欲讓渡加盟店予第三人者，除需事先報經乙方同意外
        ... 並應... 」，該約定之本旨即在闡明「除... 並應」如何，履行該條件
        後，轉讓始合於約定，否則苟上訴人與承受人已訂好讓渡契約，上訴人又不
        協助或不通知被上訴人與受讓人另訂新約，則上訴人藉此牟取厚利（另向受
        讓人收取高額權利金），每個加盟店均如法炮製，置被上訴人之權利於何處
        ？故上訴人未按約協助受讓人與被上訴人另定新約，渠違約之事實，已無疑
        義。
      六又按上訴人未依照契約約定，配合承受人與被上訴人依原契約原訂條件另訂
        新約，此為上訴人原審及其上訴理由狀所自承，又觀諸證人朱之湉、陳成之
        證亦明斯旨。是上訴人所為實屬違約，至為明確。是上訴人於原審辯稱上訴
        人一直以負責人在大陸為由，拒訂新約，今則辯稱「朱之湉亦長年滯留在大
        陸地區，要與其會面本屬不易，... 詎料朱君竟諉稱堅持要上訴人會同辦理
        手續，以致與承受人陳成一直未能另訂新約。」圖卸違約責任。惟上訴人所
        辯實自相矛盾，蓋上訴人前稱「朱之湉長年滯留在大陸地區，要與其會面本
        屬不易」，後稱「朱君竟諉稱堅持要上訴人會同辦手續」，是朱君既已要求
        上訴人會同辦理手續，自非長年滯留在大陸地區，又朱之湉係上訴人之職員
        ，縱果如上訴人所稱，朱之湉長期滯留在大陸地區，上訴人亦有其他職員可
        代替其職務。若否，則被上訴人於台灣之業務如何執行？是上訴人以朱之湉
        長年滯留在大陸地區為由，而稱其就承受人陳成一直未能另訂新約，未有任
        何可歸責之處，要無可採；又被上訴人已明確要求上訴人會同辦理手續，是
        上訴人拒不配合承讓人與被上訴人另訂新約，自是可歸責於上訴人之事由。
        是上訴人自應負違約責任，從而，被上訴人依約請求上訴人給付違約金，於
        法自無不合，是上訴人之上訴，實無理由。
    (二)附帶上訴部分：
      一按損害賠償額預定性違約金，係一旦債務不履行情事發生，債權人即不待舉
        證證明其所受損害係因債務不履行所致及損害額之多寡，均得按約定之違約
        金，請求債務人支付，反之債務人亦不得證明債權人未受損害或損害額不及
        違約金之多，而請求減免賠償；債權人亦不得證明實際所受損害額多於違約
        金額，請求按所受損害賠償。但依民法第二百五十二條規定：「約定之違約
        金過高者，法院得減至相當之數額。」法院審認違約金是否相當，仍須依一
        般客觀事實，社會經濟狀況及當事人所受損害情形，以為酌定標準，最高法
        院四十九年台上字第八０七號、五十一年台上字第一九號判例著有明文。
      二次按本件附帶上訴人所營業之主要項目，乃係以附帶上訴人所研發獨特配方
        之原料，提供予各加盟店，藉以維持各加盟店之品質及整體形象，是倘由各
        加盟店未經附帶上訴人同意，任意轉讓予第三人經營，附帶上訴人對於加盟
        店之經營者無法篩選，將造成整體形象毀損。又第三人未與附帶上訴人訂定
        契約，即不採用附帶上訴人之原料，是該加盟店之品質自無法維持，是此舉
        非但致附帶上訴人權益及商譽受損甚鉅，實非二十萬元所能補償。原審不察
        而將違約金酌減至十萬元，實難謂衡平。復尚如原審所認定，違約金應酌減
        至十萬元始適當，則所有加盟主，均將甘支付低價之違約金，而將加盟店轉
        讓予第三人，以牟取厚利。則將致附帶上訴人公司無法繼續經營之地步，此
        影響附帶上訴人之權益不可謂不大。從而，附帶上訴人依兩造契約之約定請
        求二十萬元之違約金，自無不當，是原審酌減至十萬元，自有未洽，故為附
        帶上訴請求十萬元之差額違約金，自屬有理由。
三、證據：除援用第一審所提證據外，補提加盟契約書、承讓書各一件為證。
    理      由
一、本件上訴人未於言詞辯論期日到場，核無民事訴訟法第三百八十六條各款所列情
    形，爰依被上訴人之聲請，由其一造辯論而為判決。
二、被上訴人主張：上訴人於八十九年十一月三日加盟被上訴人所經營之「鍋神日式
    涮涮鍋」連鎖加盟店，上訴人違反前開加盟契約第九條之規定，未經被上訴人同
    意，於九十年五月一日擅將上訴人設於新竹市○○路九號之加盟店以一百二十萬
    元讓與訴外人陳成，陳成亦未再與被上訴人訂立任何契約，被上訴人以本訴狀為
    解除契約之意思表示，並按前開契約第十五條第一項之約定，請求上訴人給付違
    約金二十萬元，及自訴狀繕本送達翌日起至清償日止，按年息百分之伍計算之利
    息等語。上訴人則以：伊與陳成之讓與契約係在被上訴人公司，由被上訴人公司
    經理朱之湉代寫，被上訴人早知上訴人加盟店轉讓之事，且該轉讓為被上訴人所
    同意，惟被上訴人一直以負責人在大陸為由，拒訂新約，爰請求駁回被上訴人之
    訴云云，資為抗辯。
三、被上訴人主張上訴人與之簽訂加盟契約，為其加盟店，上訴人有將加盟店轉讓訴
    外人陳成之事實，業據被上訴人提出加盟契約書、承讓書各一紙為證，且為上訴
    人所不爭執，自堪信為真。上訴人惟抗辯該讓與業經被上訴人同意，伊未違約等
    情，為被上訴人所否認。經查：
    (一)依二造所不爭執之加盟契約書第九條規定：轉讓權利：甲方（即上訴人）於本
      契約有效期間內欲讓渡加盟店予第三人者，除需事先報經乙方（即被上訴人）
      同意外，承受人並應依本契約原條件與乙方另訂新約，新約期限以本契約有效
      期限為準。第十五條第一項約定：甲方如有違反約定情事，乙方除逕行解除本
      契約，並得請求甲方賠償總額預定性違約金二十萬元整。是依前開加盟契約之
      規定，轉讓權利時，除需事先報經被上訴人同意外，承受人並應依本契約原條
      件與被上訴人另訂新約。證人陳成於原審證稱：我與上訴人同至被上訴人中和
      總管理處，因上訴人說她合約書遺失，所以當時只寫承讓書，被上訴人要上訴
      人提出原合約書始能辦理轉讓手續，嗣後我再找上訴人，上訴人說她已與公司
      談好，要我自己去辦，但因公司堅持要上訴人親自去辦手續，所以我與被上訴
      人一直未能另訂新約（詳原審九十一年四月八日言詞辯論筆錄）。證人朱之湉
      於原審證稱：承讓書是我為上訴人與陳成所擬，但上訴人表示原契約遺失，依
      公司規定，上訴人必須登報作廢，表示拋棄，公司始可與陳成另訂新約，上訴
      人卻遲未依規定辦理。至公司印章大都放在公司或老闆處，若老闆出國，會交
      由會計保管，要蓋公司印章並無困難等語。按被上訴人公司係以與他人訂立加
      盟契約，提供加盟服務為主要業務，訂立加盟契約為公司日常營運事項，衡情
      自不可能將加盟訂約所須印章長期置於國外，致令公司業務無法推行，是證人
      朱之湉雖係被上訴人之受雇人，惟所證與證人陳成所證相符，且不違常情，自
      堪採信，足認本件係因上訴人將原契約遺失，未配合承受人與被上訴人另訂新
      約，致轉讓權利不合約定。被上訴人公司經理朱之湉雖為上訴人與證人陳成擬
      具承讓書，至多僅表示上訴人已有依約於事先將轉讓之事報經被上訴人同意，
      惟上訴人並未配合承讓人與公司另訂新約，上訴人所為自係違約，所辯已得被
      上訴人同意，未能另訂新約非其過失等語，尚難採取。
    (二)上訴人雖於原審判決後提出上訴理由狀抗辯：被上訴人同意上訴人與陳成間之
      轉讓行為，只須承受人陳成單獨與被上訴人另訂新約即可，被上訴人堅持要上
      訴人會同辦理手續（實在不明白要辦何種手續？）以致承受人陳成一直未能另
      訂約，上訴人並無任何可歸責之處，故上訴人自無違約可言云云。惟查被上訴
      人固知悉上訴人與陳成間之轉讓行為，但並未同意，此觀諸證人陳成於原審證
      稱：因上訴人說她合約書遺失，所以當時只寫承讓書，被上訴人要上訴人提出
      原合約書始能辦理轉讓手續等語，即可明瞭，上訴人空言抗辯被上訴人同意轉
      讓行為，顯無可採。復查被上訴人於不收回上訴人之原合約書，或是取得上訴
      人宣告原合約書作廢證明文件之情形下，即與證人陳成另訂新合約，如上訴人
      與證人陳成間之轉讓行為有無效或得撤銷之事由存在，上訴人持原合約，證人
      陳成持新合約要求被上訴人履約，必會造成上訴人對於其中一方違約，是上訴
      人為免日後發生爭議，要求上訴人登報將原合約作廢，或要求上訴人偕同證人
      陳成共同辦理另訂新契約手續，實符事理之常，上訴人既不願登報宣告原合約
      作廢，復拒絕證人陳成之請求共同向被上訴人辦理另訂新契約手續，甚至向證
      人陳成不實供稱已與公司談好，要證人陳成自己去辦另訂新契約手續，致被上
      訴人與證人陳成無法另訂新契約，上訴人自屬違約，是上訴人抗辯其未違約云
      云，亦無可採信。
    (三)末按債務已為一部履行者，法院得比照債權人因一部履行所受之利益，減少違
      約金，民法第二百五十一條訂有明文。經核各加盟廠商所需之原料及輔銷品（
      如包裝材料、桌巾、桌墊紙），須向被上訴人指定之互盛食品企業有限公司統
      一購買，且各加盟廠商不得於賣場內另行銷售、陳列或展示非被上訴人供應之
      商品（詳加盟契約書第五條），上訴人如依約履行契約，被上訴人可獲有統一
      配售與廣告行銷之商業利益，而本件上訴人於八十九年十月三日與被上訴人簽
      訂加盟契約，契約期間為二年，上訴人於經營半年後，於九十年五月一日將之
      轉讓予訴外人陳成，已履行兩造所簽訂加盟契約之四分之一，本院認被上訴人
      應受有相同比例之利益，被上訴人請求之違約金應核減為十五萬元為適當。被
      上訴人雖主張：各加盟店未經被上訴人同意，任意轉讓予第三人經營，被上訴
      人對於加盟店之經營者無法篩選，將造成整體形象毀損，又第三人未與被上訴
      人訂定契約，即不採用上訴人之原料，該加盟店之品質自無法維持，致被上訴
      人權益及商譽受損甚鉅，實非二十萬元所能補償，是兩造約定之違約金並無過
      高情形云云。惟查本院係以債務一部履行為由核減違約金，並未以違約金過高
      為由核減違約金，是上訴人主張兩造約定之違約金並未過高為由請求超過前開
      准許部分之違約金，於法不合。復查各加盟店未經被上訴人之同意雖可將資產
      轉讓予第三人，但第三人並無使用被上訴人智慧財產權（包括被上訴人商標專
      用權、產品配方專利權、著作權以及整企業識別體系標誌）之權能，不致造成
      被上訴人整體形象毀損之情形（除非被上訴人認為未與其簽約之受讓人亦可使
      用被上訴人之智慧財產權），再者，未與被上訴人簽約之第三人既不可使用被
      上訴人之智慧財產權，則是否採用被上訴人之原料，該店品質是否可以維持均
      與被上訴人之商譽無涉，因此，酌減違約金並不會導致所有加盟主均將甘支付
      低價之違約金，而將加盟店轉讓予第三人，以牟取厚利，或致被上訴人公司無
      法繼續經營之地步，核被上訴人抗辯：酌減違約金將致被上訴人公司無法繼續
      經營之地步云云，顯非事實，雖與本院核減違約金所依據之法條無涉，惟被上
      訴人既有此誤解與疑慮，爰附此敘明。
四、從而，被上訴人依據連鎖加盟契約之法律關係，請求上訴人給付給付十五萬元及
    自訴狀繕本送達翌日即九十一年四月三日起至清償日止，按年息百分之五計算之
    利息之範圍內為有理由，逾此部份之請求則無理由，應予駁回。原審就超過十萬
　　元之應准許部分，為被上訴人敗訴之判決，並駁回其假執行之聲請，尚有未洽，
　　附帶上訴意旨求予廢棄改判，為有理由，爰由本院予以廢棄改判如主文第三項所
　　示。至於原審就被上訴人請求應准許部分，為被上訴人勝訴之判決，並為假執行
　　之宣告，及就超過上開應准許部分，為被上訴人敗訴之判決，並駁回其假執行之
　　聲請，經核於法並無不合，上訴與附帶上訴意旨求予廢棄改判，為無理由，上訴
　　與附帶上訴均應駁回。又被上訴人即附帶上訴人雖陳述願供擔保請准宣告假執行
    ，惟對於財產權訴訟之第二審判決，如因上訴所得受之利益不逾新台幣一百五十
    萬元者，不得上訴，民事訴訟法第四百三十六條之二、第四百六十六條定有明文
    ，本件上訴人與被上訴人敗訴之部分均未逾一百五十萬元，依法不得上訴，故就
    被上訴人附帶上訴勝訴部分，自無宣告假執行之必要，附此敘明。
五、據上論結，本件上訴人之上訴為無理由，被上訴人之附帶上訴為一部有理由，一
    部無理由，依民事訴訟法第四百三十六條之一第三項、第四百五十條、第四百四
    十九條第一項、第七十九條但書、第七十八條、第四百六十三條、第三百八十五
    條第一項判決如主文。
中　　　華　　　民　　　國　　九十一　　年　　　九　　　月　　 十一　　 日
                                                臺灣板橋地方法院民事第三庭
~B審判長法　官　黃麟倫
~B　　　法　官　侯志融
~B　　　法　官　何君豪
右正本證明與原本無異
本判決不得上訴
中　　　華　　　民　　　國　　九十一　　年　　　九　　　月　　 十一　　 日
~B　　　法院書記官　蕭興南
